臺灣高等法院臺南分院民事判決　99年度保險上易字第15號
上　訴　人　魏永和
訴訟代理人　林蔚芯　律師
被 上 訴人　新光人壽保險股份有限公司
法定代理人　吳東進
訴訟代理人　洪牧慈
　　　　　　陳怡君
　　　　　　何中暉
上列當事人間請求給付保險金事件，上訴人對於中華民國99年11
月5日臺灣嘉義地方法院第一審判決（98年度保險字第3號）提起
上訴，本院於100年3月29日言詞辯論終結，判決如下：
    主  文
上訴駁回。
第二審訴訟費用由上訴人負擔。
    事  實
一、上訴人主張：
    伊於民國（下同）76年11月2日，向被上訴人投保保險金額
    新台幣（以下同）30萬元之新光新百齡終身壽險，保單號碼
    為新百字第R0000000號，繳費期間為20年（下稱系爭保險契
    約）。雙方約定，如被保險人（即上訴人）於繳費期間內發
    生身故或殘廢（指一級殘廢程度），可獲保險金額2倍之保
    險理賠，繳費期滿保險理賠變成保險金額1倍。伊於保險期
    間即96年1月25日下午5點許，在田裡工作時，發生橋腦出血
    現象（俗稱中風），導致右側肢體無力，日常生活包括進食
    、移位、個人衛生（刷牙、洗臉、洗手及梳頭髮和刮鬍子）
    、如廁（穿脫衣物、擦拭、沖水）、洗澡、平地走動、上下
    樓梯、穿脫衣物鞋襪、大小便控制，均需他人照護，符合系
    爭保險契約第9條附表第7項：「中樞神經系統機能或胸、腹
    部臟器機能障害，終身不能從事任何工作，為維持生命必要
    之日常生活活動，全須他人扶助者」之約定；依契約約定，
    自得請求被上訴人給付保險金額2倍即60萬元。經伊於97年5
    月21日向被上訴人提出申請時，卻遭被上訴人拒絕，爰請求
    被上訴人給付上訴人60萬元，及自97年5月21日起至清償日
    止，按年息百分之10計算之利息等語。原審為上訴人敗訴之
    判決，上訴人上訴，於本院聲明：(一)原判決廢棄。(二)被上訴
    人應給付上訴人60萬元，及自起訴狀繕本送達翌日起至清償
    日止，按年利一分計算之利息。
二、被上訴人則以：
  (一)依系爭保險契約第9條附表第7項：「中樞神經系統機能或胸
    、腹部臟器機能極度障害，終身不能從事任何工作，為維持
    生命必要之日常生活活動，全須他人扶助者」，附表註4：
    「為維持生命必要之日常生活活動，全須他人扶助者係指食
    物攝取、大小便始末、穿脫衣服、起居、步行、入浴等，皆
    不能自己為之，經常需要他人加以扶助之狀態」之約定，是
    以上訴人對於「食物攝取」、「大小便始末」、「穿脫衣服
    」、「起居」、「步行」、「入浴」任何一項為維持生命必
    要之日常生活活動，須永久經常需要他人加以扶助之狀態，
    始符合此項殘廢程度。
  (二)上訴人依嘉義縣政府身心障礙者鑑定結果，自96年4月至98
    年3月間，為輕度肢障，僅須輔助器具即可行走，無須他人
    扶助；而依長庚紀念醫院嘉義分院（下稱長庚醫院）96年6
    月13日護理紀錄：「柯氏量表：能步行及大部分自我照顧、
    進食：自己在合理時間內（約10秒鐘吃一口），可用筷子取
    食眼前的食物，若需進食輔具時，應會自行穿脫；移位：需
    要稍微協助...」、96年9月11日護理紀錄：「自我照顧能力
    缺失：病患日常生活尚可自理」、96年9月16日入院護理評
    估：「【在家活動方式】可自行行走：可，需扶助物協助：
    需」、「【出院狀況】『有自我照顧能力』」、96年10月6
    日病程紀錄及97年3月7日門診紀錄單均顯示：「Functiona
    lstat us:(good, fair, poor,unable)rolling:good,sitti
    ng: good」、「ADLevaluation:Katzindex(I:Independant,
    A:assistance,D:dependant)Eating/dressi on:I/A;Bathin
    g/ hygiene(toiletcontrol):A/I」，可見上訴人尚有大部
    分自我照顧能力、可藉由輔具自為步行，且能獨立進食，不
    符合系爭保險契約第9條附表第7項約定之第一級殘廢程度。
  (三)再者，國立成功大學醫學院附設醫院（下稱成大醫院）99年
    9月15日成附醫復字第0990017846號函附之鑑定結果，及該
    醫院100年2月25日成附醫復字第1000002392號函，亦分別認
    定上訴人不符合保險契約約定之永久殘廢，及「為維持生命
    必要之日常生活活動，全須他人扶助者」之狀態；退萬步言
    ，上訴人縱使符合系爭保險契約約定之第一級殘廢程度，其
    達成該程度之時間，亦係於96年11月1日契約繳費期滿後等
    語，資為抗辯。並於本院答辯聲明：上訴駁回。
三、兩造不爭執之事項：
  (一)上訴人於76年11月2日，向被上訴人投保系爭保險契約，該
    保險契約第9條第1項約定：「被保險人在本契約有效期間內
    ，致成附表所列永久殘廢之一者，經公立醫院或本公司指定
    醫院診斷確定後，本公司比照第8條規定之『身故保險金』
    給付『殘廢保險金』」。
  (二)上訴人於97年5月21日主張其於96年1月25日因橋腦出血導致
    第一級殘廢，請求被上訴人給付保險理賠金。
  (三)兩造同意本件依行政院金融監督管理委員會從新從優之解釋
    ，合意適用系爭保險契約新修正條款第9條附表第7項之殘廢
    程度定義。
    以上事實，並有新光新百齡終身壽險保險單、殘廢程度與保
    險金給付表、新光新百齡終身壽險保障內容表、理賠申請書
    可按（見原審卷第8-10、47-48頁），復為兩造所不爭，堪
    信為真實。
四、兩造之爭點：
  (一)本件上訴人是否已經達到系爭保險契約（新修正條款）第9
    條附表第7項之第一級殘廢程度。
  (二)若是，則上訴人發生上開第一級殘廢之時間是在96年11月1日
    契約繳費期滿前或期滿後發生？
五、經查：
  (一)兩造就保險事故發生肇致之殘廢等級，於系爭保險契約第9
    條附表中分為第一級至第六級，關於第一級殘廢程度，共分
    為七項，第一項至第六項係關於「雙目失明」、「兩手腕關
    節缺失或兩足踝關節缺失」、「一手腕關節及一足踝關節缺
    失」、「一目失明及一手腕關節缺失或一目失明及一足踝關
    節缺失」、「永久喪失言語或咀嚼機能」、「四肢機能永久
    完全喪失」之狀態，第7項則為：「中樞神經系統機能或胸
    、腹部臟器機能極度障害，終身不能從事任何工作，為維持
    生命必要之日常生活活動，全須他人扶助者（註4）」，附
    表註4並明載：「為維持生命必要之日常生活活動，全須他
    人扶助者係指食物攝取、大小便始末、穿脫衣服、起居、步
    行、入浴等，皆不能自己為之，經常需要他人加以扶助之狀
    態」（下稱系爭附表註4），由上開約定，可知，被保險人
    必須因中樞神經系統機能或胸、腹部臟器機能發生「極度」
    障害，導致終身不能從事「任何」工作，為維持生命必要之
    日常生活活動，「全」須他人扶助，始符合該附表第7項所
    示第一級殘廢程度，反之，倘若僅係其他「輕度」或「中度
    」身體機能障害，雖對日常生活活動有影響，但未達「全」
    須他人扶助者，即不屬於該附表第7項所示第一級殘廢程度
    甚明。再由同屬第一級殘廢程度之上開第1項至第6項之殘廢
    程度觀之，此等級均屬於器官、四肢或關節之機能重度損害
    或完全喪失，則同屬第一級殘廢程度之第7項，亦應為相同
    之解釋。換言之，被保險人必須達到中樞神經系統機能或胸
    、腹部臟器機能發生極度障害，嚴重影響被保險人維持生命
    必要之日常生活活動，或完全喪失該能力，方符合系爭保險
    契約所定之第一級殘廢程度。上訴人主張「系爭附註4所謂
    皆不能自己為之，非各項活動從頭至尾全無法自己完成，而
    是指被保險人之各項日常活動，即使能為部分之動作，惟仍
    無法獨力自行完成全部，經常須有他人從旁給予扶助」等語
    ，尚非可採。
  (二)上訴人主張其於保險期間發生橋腦出血現象，符合系爭保險
    契約附表第7項之殘廢程度，固提出長庚紀念醫院嘉義分院
    97年5月21日、97年9月11日診斷證明書為證（見原審卷第11
    、12頁），但查：
  １該診斷證明書雖分別記載：「（上訴人）橋腦出血導致右側
    肢體無力」，97年5月21日診斷證明書另記載「病患因上述
    原因自始日常生活需他人照護」、97年9月11日診斷證明書
    則記載「病患（上訴人）一、進食：需別人協助取用或切好
    食物或穿脫進食輔具；二、移位：（包括由床上平躺或坐起
    ，並可由床移位至輪椅）可自行坐起，但須別人協助才能移
    位至椅子；三、個人衛生：須別人協助才能完成盥洗項目（
    包括刷牙、洗臉、洗手及梳頭髮和刮鬍子）；四、如廁（包
    括穿脫衣物、擦拭、沖水）無法自行完成如廁過程；五、洗
    澡須別人協助才能脫衣褲鞋襪；須別人完全幫忙；六、平地
    走動：須別人幫忙。七、上下樓梯：無法上下樓梯；八、穿
    脫衣物鞋襪：須別人幫忙；九、大便控制：偶而會失禁（每
    週不超過一次），使用塞劑時需要別人幫忙；十、小便控制
    ：偶而會失禁（每週不超過一次），使用尿布尿套時需要別
    人幫忙」等語。上訴人進食固須他人切好食物、他人協助移
    位至椅子，及平地走動須他人幫忙，惟上訴人尚可自行進食
    、可自行坐起，與對照系爭附表註4：「為維持生命必要之
    日常生活活動，全須他人扶助者係指食物攝取、大小便始末
    、穿脫衣服、起居、步行、入浴等，皆不能自己為之，經常
    需要他人加以扶助之狀態」，已有不符，上訴人主張「依97
    年9月11日診斷證明書內容，符合系爭附表註4之狀態」等語
    ，尚無可取。
  ２上訴人於長庚紀念醫院嘉義分院住院期間，由護理人員所填
    寫之護理紀單，96年6月13日護理紀錄：「柯氏量表：能步
    行及大部分自我照顧；進食：自己在合理時間內（約10秒鐘
    吃一口），可用筷子取食眼前的食物，若需進食輔具時，應
    會自行穿脫；移位：需要稍微協助…」、96年9月5日護理紀
    錄：「柯氏量表：…移位：可獨立完成，包括輪椅的煞車及
    移開腳踏板；修飾：可獨立完成洗臉、洗手、刷牙及梳頭髮
    ；上廁所：可自行進出廁所，不會弄髒衣物…」、96年9月7
    日護理記錄：「病患日常生活尚可自理」、96年9月16日入
    院護理評估：「【在家活動方式】可自行行走：可，需扶助
    物協助：需，長期臥床：無」、同日護理紀錄：「柯氏量表
    ：維持有限自我照顧超過50%以上清醒活動」等情，有各該
    護理紀錄單及入院護理評估可憑（見原審病歷卷宗第一、二
    卷），上訴人於96年6月至同年9月間住院期間，其進食、移
    位或如廁等日常生活活動，均大致上可自行完成，且可維持
    有限自我照顧超過50%以上清醒活動，則其日常生活活動，
    並非全屬不能自己為之，全須他人扶助，堪以認定。
  ３再者，原審經兩造合意，囑請國立成功大學醫學院附設醫院
    鑑定結果，亦認：「個案為腦中風併右側肢體偏癱，沒有放
    置鼻胃管亦無吞嚥問題」、「右側上下肢肌力皆為3分，身
    心障礙鑑定等級為肢體障礙中度，個案左手及左腳為肌力正
    常」、「若根據兩造保險契約約定之永久殘廢，只有四肢癱
    瘓，昏迷者、植物人或單邊肢體重度殘障（上下肢皆無活動
    角度且肌力為1分），才能符合，個案並不符合保險契約約
    定之永久殘廢」等情，有該院99年9月15日成附醫復字第099
    0017846號函覆鑑定結果可按（見原審卷第258、259頁）；
    嗣經本院再函請該醫院補充說明上訴人病情是否符合系爭附
    表註4之情狀，該醫院再函覆稱「個案（即上訴人）可經口
    進食，不需鼻胃管，不符保險契約中『為維持生命必要之日
    常生活活動，全須他人扶助』之項目」、「食物攝取：完全
    自己為之，大小便始末：大便：完全不能自己為之，小便：
    若病患好手可拿尿壼，即是自己為之，若不願意拿，則不能
    為之」等語，有該醫院100年2月11日成附醫復字第10000017
    66號、100年2月25日成附醫復字第1000002392號函檢附之病
    患診療資料摘錄表可稽（見本院卷第55-56頁、第66-67頁）
    ；查成大醫院為國立醫學院附設醫院，鑑定之醫師均為專業
    之醫師，與兩造無利害關係，其鑑定結果自屬客觀可信，則
    綜合參酌上訴人上開住院期間之醫療紀錄，及成大醫院鑑定
    結果，上訴人身體狀況既為右側上下肢肌力皆為3分，左手
    及左腳肌力正常，且不裝置鼻胃管亦無吞嚥困難，食物攝取
    亦能自己為之，足認上訴人於保險期間雖發生橋腦出血現象
    ，但其病情與系爭附表註4之情狀，尚屬有間，未符合系爭
    保險契約附表第7項之殘廢程度；另上訴人經身心障礙鑑定
    結果，為中度肢障，其身心障礙等級，上肢：輕度，一上肢
    之房或肘關節機能顯著障礙，下肢：輕度，一下肢之髖關節
    或膝關節機能顯著障礙，其下肢肌力為三至四，右下肢五，
    四肢未達列等標準，有嘉義縣政府檢送之身心障礙鑑定可稽
    （見原審卷第196-199頁），依上開說明，亦難認上訴人病
    情已符合系爭附表註4之情狀，上訴人上開主張，即無可信
    。
六、從而，上訴人依系爭保險契約，請求被上訴人給付60萬元，
    及自起訴狀繕本送達翌日起至清償日止，按保險單約定年利
    一分計算之利息，為無理由，應予駁回。其假執行之聲請，
    即失所附麗，應併予駁回。原審為上訴人敗訴之判決，及駁
    回其假執行之聲請，並無不合。上訴意旨指摘原判決不當，
    求予廢棄改判，為無理由，應予駁回。
七、本件判決結果已臻明確，兩造其餘攻擊防禦方法及舉證，經
    本院斟酌後，認與判決結果無影響，爰不一一論述。
八、據上論結，本件上訴為無理由，依民事訴訟法第449條第1項
    、第78條，判決如主文。
中    華    民    國   100    年    4     月    12    日
                  民事第四庭    審判長法  官  吳上康
                                      法  官  王金龍
                                      法  官  陳珍如
上為正本係照本作成。
本件不得上訴。
中    華    民    國   100    年    4     月    14    日
                                      書記官  易慧玲